【裁判字號】    97,交聲,2807
【裁判日期】    980415
【裁判案由】    聲明異議
【裁判全文】
臺灣高雄地方法院交通事件裁定        97年度交聲字第2807號
原處分機關  交通部公路總局高雄區監理所旗山監理站
異  議  人  甲○○
上列受處分人因聲明異議案件，對於交通部公路總局高雄區監理
所旗山監理站97年11月18日所為之處分（原處分：旗監違字第85
-N00000000號），聲明異議，本院裁定如下：
    主  文
原處分罰鍰超過新臺幣壹萬伍仟元部分撤銷。
上開撤銷部分，不罰。
其他異議駁回。
    理  由
一、異議意旨略以：異議人即受處分人（下稱異議人）甲○○酒
    後駕車一案，業由臺灣高雄地方法院檢察署（下稱高雄地檢
    署）檢察官以96年度偵字第25979 號為緩起訴處分，惟原處
    分機關竟再依道路交通管理條例第35條第1 項第1 款規定，
    裁處異議人新臺幣（下同）52,500元，並吊扣異議人職業大
    貨車駕駛執照12個月，上開罰鍰部分與行政罰法一事不二罰
    之規定有違，且吊扣駕照之處分亦有違法，為此聲明異議。
二、原處分意旨略以：異議人甲○○於96年9 月1 日下午4 時28
    分許，酒後騎乘車牌號碼NHI –378 號重機車，行經高雄縣
    燕巢鄉○○路與鳳龍巷口時，為警攔查並施以酒測，因其呼
    氣中酒精濃度高達1.03MG∕L ，超過法定標準，有汽車駕駛
    人酒精濃度超過規定標準（0.55以上）之事實，違反道路交
    通管理處罰條例第35條第1 項第1 款規定，而裁處罰鍰52,5
    00元，並施以道安講習。
三、是以，原處分機關並未裁決異議人異議吊扣駕照12個月，異
    議人就此部分聲明異議，顯有違誤，此部分之異議，自無理
    由。而原處分裁處道安講習部分，未經異議人聲明異議，不
    在本院審究範圍。是本件需斟酌者係在原處分裁決異議人罰
    鍰52,500元部分，是否適法，經查：
  (一)本件曾經原處分機關於異議人96年度偵字第11263 號緩起訴
    處分期間內之97年2 月1 日以旗監違字第裁85-N00000000號
    裁處異議人罰鍰52,500元，嗣經異議人提出異議，經本院以
    97年度交聲字第406 號裁定撤銷該處分，諭知不罰，經原處
    分機關提出抗告，而經臺灣高等法院高雄分院以97年度交抗
    字第371 號裁定以緩起訴期間內，依行政罰法第26條第1項
    但書規定得處以其他種類行政罰，不得逕予裁處罰鍰之處罰
    ，而駁回抗告，是本件原處分機關於緩起訴期間屆滿後，再
    予裁罰異議人罰鍰，程序上自屬合法，核先敘明。
  (二)按汽車駕駛人，駕駛汽車經測試檢定酒精濃度超過規定標準
    者，處15,000元以上60,000元以下罰鍰，並當場移置保管其
    車輛及吊扣其駕駛執照1 年；又汽車駕駛人，有道路交通管
    理處罰條例第35條第1 項規定之情形者，應接受道路交通安
    全講習。道路交通管理處罰條例第35條第1 項第1 款、第24
    條第1 項第2 款分別定有明文。再於94年12月28日修正公布
    ，並自95年7 月1 日施行之道路交通管理處罰條例第35條第
    8 項規定：「前項（指有酒精濃度超過規定標準而駕駛汽車
    等情形）汽車駕駛人，經裁判確定處以罰金低於本條例第92
    條第3 項所訂最低罰鍰基準規定者，應依本條例裁決繳納不
    足最低罰鍰之部分」。
  (三)按一行為同時觸犯刑事法律及違反行政法上義務規定者，依
    刑事法律處罰之。但其行為應處以其他種類行政罰或得沒入
    之物而未經法院宣告沒收者，亦得裁處之。前項行為如經不
    起訴處分或為無罪、免訴、不受理、不付審理之裁判確定者
    ，得依違反行政法上之義務規定裁處之，行政罰法第26條已
    定有明文。惟依行政罰法第26條立法理由，「一行為同時觸
    犯刑事法律及違反行政法上義務規定時，由於刑罰與行政罰
    同屬對不法行為之制裁，而刑罰之懲罰作用較強，故依刑事
    法律處罰，即足資警惕時，實無為一事二罰再處行政罰之必
    要，且刑事法律處罰，由法院依法定程序為之，較符合正當
    法律程序，應予優先適用。但罰鍰以外之沒入或其他種類行
    政罰，因兼具維護公共秩序之作用，為達行政目的，行政機
    關仍得併與裁處」，探究其立法目的，無非在處罰目的相同
    且處罰方式相同時，若依刑事法律處罰，即足資警惕時，實
    無為一事二罰再處行政罰之必要，但罰鍰以外之沒入或其他
    種類行政罰，因兼具維護公共秩序之作用，為達行政目的，
    行政機關仍得併予裁處。至於刑事訴訟法第253 條之1 所指
    之緩起訴處分，其中檢察官命被告為金錢給付部分，並得為
    民事強制執行名義，受處分人因上開緩起訴處分而剝奪其財
    產權，且前揭金錢給付義務亦具有強制性、懲罰性，雖不若
    易科罰金係以支付金錢作為自由刑之替代，惟經由緩起訴處
    分條件之履行使其免於遭檢察官發動起訴程序，仍具有替代
    刑罰之效果，廣義而言，應屬上揭所稱之「實質刑事法律處
    罰」，應有行政罰法第26條第1 項「一事不二罰」規定之適
    用。
  (四)至交通部95年7 月17日交路字第0950006986號函釋略以：法
    務部行政罰法諮詢小組第一次會議紀錄已明確結論「緩起訴
    者乃附條件的不起訴處分，亦即是不起訴的一種」在案，當
    依該部上開函釋結論及行政罰法第26條第2 項規定辦理等語
    。惟「緩起訴」處分之最終雖使被告免於刑事訴追之效果，
    與「不起訴」處分之效果相同，然觀諸刑事訴訟法第253 條
    之1 第1 項係91年2 月8 日增訂，行政罰法係94年2 月5 日
    公布，而制定在後的行政罰法第26條第2 項僅臚列「不起訴
    處分或無罪、免訴、不受理、不付審理之裁判確定者」，並
    未將「緩起訴處分」納入。又緩起訴處分既非不能證明行為
    人之犯罪事實，且行為人有支付一定金額之實質處罰，已產
    生實質刑罰之效果，自與上開行政罰法第26條第2 項列舉之
    不起訴處分等情形迥然有別，無從遽為比擬而為相同之處置
    。再者，酒後駕車行為人於受緩起訴處分，如除仍需繳納一
    定金額之行政罰鍰外，尚須依緩起訴所指定之條件繳納一定
    之金錢或服一定之勞務，其結果勢必降低刑事被告接受緩起
    訴之意願，亦與訂定緩起訴處分以替代繁複刑事審判程序之
    制度性機能相悖。是制定在後之行政罰法第26條第2 項既未
    將緩起訴處分列舉其中，本於保障人民基本權及「法律明示
    其一排除其他」之法理暨前揭說明，自不能將條文中「不起
    訴處分」之範圍，擴及於性質並不相同之「緩起訴處分」。
    再者，臺灣高等法院曾就酒後駕車遭緩起訴處分並附條件為
    捐款行為，於緩起訴處分猶豫期間屆滿未經撤銷確定，行政
    機關得否對同一行為課以行政罰鍰相關問題加以研議，結論
    亦同認：行政機關僅得對差額部分再課以行政罰鍰，此觀臺
    灣高等法院暨所屬法院97年11月12日至14日法律座談會刑事
    提案第39號自明。
  (五)本件異議人因飲酒後已達已達不能安全駕駛動力交通工具之
    程度，於96年9 月1 日下午4 時28 分 許，酒後騎乘車牌號
    碼NHI –378 號重機車，行經高雄縣燕巢鄉○○路與鳳龍巷
    口時，為警查獲並予舉發，經檢測其吐氣酒精濃度為每公升
    1.03毫克，經警以犯刑法第185 條之3 服用酒類致不能安全
    駕駛動力交通工具而駕駛罪嫌為由，移送臺灣高雄地方法院
    檢察署檢察官，嗣經檢察官於96年4 月26日以96年度偵字第
    11263 號為緩起訴處分，緩起訴期間為1 年，並命向指定之
    公益團體支付30,000元，緩起訴期間已屆滿（97年11月4日
    ），且已繳納30,000元。復經原處分機關裁處罰鍰52,500
    元，並應參加道安講習等事實，均為異議人所不爭執，且上
    開緩起訴處分書、裁決書各1 份在卷可證，並經本院調閱臺
    灣高雄地方法院檢察署96年度緩字第2068號執行卷宗核閱屬
    實，上開事實，自堪認定。
  (六)本件異議人於原處分機關裁處時，前緩起訴處分猶豫期間並
    已屆滿，緩起訴之條件已經履行完畢，且未有其他得撤銷緩
    起訴處分之事由，該緩起訴未經撤銷而確定。其緩起訴命令
    支付之金額既已繳納，即與刑事處罰之罰金具有同一性質，
    應認異議人已經受刑事處罰。據此，原處分機關依道路交通
    管理處罰條例第35條第1 項第1 款之規定，對異議人上開酒
    後駕車之違規行為予以裁罰時，除其行為應處以其他種類行
    政罰即吊扣駕駛執照12個月及道安講習部分仍得予以裁處；
    其餘裁處罰鍰部分，自不得於緩起訴範圍內再科處行政罰，
    而對於異議人予以重複處罰。
  (七)依94年12月28日修正公布，並自95年7 月1 日施行之道路交
    通管理處罰條例第35條第8 項規定；「．．．前項（指有酒
    精濃度超過規定標準而駕駛車輛等情形）汽車駕駛人，經裁
    判確定處以罰金低於本條例第92條第3 項所訂最低罰鍰基準
    規定者，應依本條例裁決繳納不足最低罰鍰之部分。」，而
    依其性質道路交通管理處罰條例第35條第8 項應為行政罰法
    第26條第1 項之特別規定。是本件異議人所支付之緩起訴處
    分金既僅有30,000元，參照上開法文規定，異議人即須補繳
    不足最低罰鍰部分之罰鍰。再原處分機關裁處異議人罰鍰52
    ,500 元 ，係依違反道路交通管理事件統一裁罰標準及處理
    細則，以駕駛人超過酒精濃度每公升零點55毫克之最高額（
    即逾越應到案日60日以上繳納罰鍰或逕行裁決者）52,500元
    為裁處。然上開道路交通管理處罰條例第35條第8 項之規定
    ，已明訂經裁判確定處以罰金低於本條例第92條第3 項（於
    96年1 月29日修正公布改列第92條第4 項，並自96年11月1
    日施行）所訂最低罰鍰基準規定者，應依本條例裁決繳納「
    不足最低罰鍰」之部分，顯然駕駛人有一行為同時觸犯刑法
    第185 條之3 刑事法律，而經裁判確定處以罰金或經緩起訴
    處分所繳納金額，所需繳納不足額者乃依違反道路交通管理
    事件統一裁罰標準及處理細則駕駛人超過酒精濃度每公升零
    點55 毫克之最低額（機車駕駛人為45,000元）扣除已繳納
    之緩起訴處分金額之不足額甚明，而依道路交通管理處罰條
    例第92條第4 項規定所訂定違反道路交通管理事件統一裁罰
    標準及處理細則，異議人係駕駛機器腳踏車，吐氣酒精濃度
    超過每公升0.55毫克，最低罰鍰基準應為45,000元，且經本
    院詢以原處分機關承辦人員，亦表示：「關於有移送公共危
    險罪之違反道路交通管理處罰條例第35條第1 項第1 款之罰
    鍰部分，均以違反道路交通管理事件統一裁罰標準及處理細
    則規定之最低額為裁決」，有本院公務電話記錄1 份在卷可
    證，是準此，本件裁處之罰鍰金額，應為異議人須補繳之金
    額應為不足最低罰鍰（45,000元）部分，即罰鍰15,000元（
    計算式45,000 -30,000＝15,000），始為適法。爰此，原處
    分機關逕以異議人酒精濃度超過規定標準，而對異議人裁處
    罰鍰超過15,000元部分，即有未洽。
四、綜上，原處分機關上開罰鍰之行政裁罰，尚有未洽，應由本
    院撤銷原處分其中超過15,000元之部分，以資適法。至原處
    分裁處罰鍰15,000元部分，自屬無誤，異議人此部分之異議
    ，並無理由。又原處分並未裁處異議人吊扣駕駛執照12個月
    ，業如前述，異議人就此部分聲明異議，此部分之異議亦無
    理由。
六、據上論斷，應依道路交通案件處理辦法第20條，裁定如主文
    。
中    華    民    國    98    年    4     月    15    日
                      交通法庭  法  官  陳億芳
以上正本證明與原本無異。
如不服本裁定，應於收受送達後5 日內向本院提出抗告狀。
中    華    民    國    98    年    4     月    15    日
                                書記官  林靜慧


司法院資訊處製作；財團法人民間司法改革基金會備份。
